【裁判字號】    92,交聲,151
【裁判日期】    920930
【裁判案由】    違反道路交通管理處罰條例聲明異議
【裁判全文】
臺灣基隆地方法院交通事件裁定                    九十二年度交聲字第一五一號
    移送機關即  交通部公路總局台中區監理所
    原處分機關
    異  議  人  甲○○
    即受處分人
右列受處分人因違反道路交通管理處罰條例案件，對於交通部公路總局台中區監理所
九十二年八月八日所為之處分（中監違字第裁六０〡ＺＧ0000000號），聲明
異議，本院裁定如左：
        主  文
原處分撤銷。
        理  由
一、原處分意旨略以：異議人即受處分人甲○○所有之車號Ｂ五〡八三二五號自用小
    客車，於九十二年一月二十三日十五時一分，行經國道四號高速公路西向五點一
    公里處，時速一百零二公里，該處限速九十公里，超速十二公里，由內政部警政
    署國道公路警察局員警逕行舉發，嗣並移送原處分機關即交通部公路總局台中區
    監理所，依道路交通管理處罰條例第三十三條第一項規定，裁處罰鍰新臺幣六千
    元（依道路交通安全處罰條例第六十三條第一項第一款規定，應記違規點數一點
    ，惟裁決書漏記違規點數）云云。
二、異議意旨略以：異議人甲○○並未接獲原舉發單位所逕行舉發之「舉發違反道路
    交通管理事件通知單」，以致被罰最高額罰鍰，請求繳納最低金額之罰鍰等語。
三、經查：
  (一)異議人甲○○所有之車號Ｂ五〡八三二五號自用小客車，於九十二年一月二十三
    日十五時一分，行經國道四號高速公路西向五點一公里處，時速一百零二公里，
    該處限速九十公里，超速十二公里之違規事實，為異議人所不否認，且有內政部
    警政署國道公路警察局九十二年二月十日公警局交字第ＺＧ0000000號「
    舉發違反道路交通管理事件通知單」影本一紙附卷為憑，異議人有駕駛汽車在高
    速公路超速行駛之違規事實洵堪認定。惟異議人抗辯並未接獲原舉發單位所逕行
    舉發之「舉發違反道路交通管理事件通知單」，以致被裁罰最高額，請求繳納最
    低金額之罰鍰等語。因此本案首應予審究者，在於原舉發單位所逕行舉發之「舉
    發違反道路交通管理事件通知單」有無合法送達異議人乙節。倘有合法送達，則
    異議人未於原處分機關裁決前繳納罰鍰，原處分機關依違反道路交通管理事件統
    一裁罰基準及處理細則第二條及基準表之規定，處以最高額罰鍰，即屬適法。惟
若未合法送達，原處分機關遽處以最高額罰鍰，即與前揭規定不符而有所違誤，
    此時應再審究者，係本院將原裁決處分撤銷後，得否依道路交通案件處理辦法第
    二十條規定自為裁定乙節。
  (二)按對於違反道路交通管理處罰條例之行為，逕行舉發者，應按已查明之資料填註
    車牌號碼、車輛種類、車主姓名或名稱及地址，並於通知單上方空白處加註逕行
    舉發之文字後，由舉發機關送達被通知人，違反道路交通管理事件統一裁罰標準
    及處理細則第十一條第一項第三款定有明文。又道路交通管理事件，有關文書送
    達之程序，依修正前違反道路交通管理事件統一裁罰標準及處理細則第五條之規
    定，準用刑事訴訟法送達之規定，然該條文規定於八十九年十二月五日公佈修正
    ，並於九十年一月一日施行，有關文書之送達程序改依行政程序法之規定。本件
    異議人違規行為發生於九十二年一月二十三日，自應適用修正後之新法規定，故
    有關文書送達之程序，應依行政程序法之規定，合先敘明。
  (三)行政程序法有關送達之規定，其中第七十二條規定「送達，於應受送達人之住居
    所、事務所或營業所為之。但在行政機關辦公處所或他處會晤應受送達人時，得
    於會晤處所為之。對於機關、法人、非法人之團體之代表人或管理人為送達者，
    應向其機關所在地、事務所或營業所行之。但必要時亦得於會晤之處所或其住居
    所行之。應受送達人有就業處所者，亦得向該處所為送達」；第七十三條規定「
    於應送達處所不獲會晤應受送達人時，得將文書付與有辨別事理能力之同居人、
    受僱人或應送達處所之接收郵件人員。前項規定於前項人員與應受送達人在該行
    政程序上利害關係相反者，不適用之。應受送達人或其同居人、受僱人、接收郵
    件人員無正當理由拒絕收領文書時，得將文書留置於應送達處所，以為送達」；
    第七十四條規定「送達，不能依前二條規定為之者，得將文書寄存送達地之地方
    自治或警察機關，並作送達通知書兩份，一份黏貼於應受送達人住居所、事務所
    、營業所或其就業處所門首，另一份交由鄰居轉交或置於該送達處所信箱或其他
    適當位置，以為送達。前項情形，由郵政機關為送達者，得將文書寄存於送達地
    之郵政機關。寄存機關自收受寄存文書之日起，應保存三個月」；第七十八條規
    定「對於當事人之送達，有下列各款情形之一者，行政機關得依申請，准為公示
    送達︰一、應為送達之處所不明者。二、於有治外法權人之住居所或事務所為送
    達而無效者。三、於外國或境外為送達，不能依第八十六條之規定辦理或預知雖
    依該規定辦理而無效者。有前項所列各款之情形而無人為公示送達之申請者，行
    政機關為避免行政程序遲延，認為有必要時，得依職權命為公示送達。當事人變
    更其送達之處所而不向行政機關陳明，致有第一項之情形者，行政機關得依職權
    命為公示送達」。
  (四)查行政程序法第七十八條第一項第一款規定中所稱「應為送達之處所不明」，係
    指應受送達人之住居所、營業所、事務所或其他應為送達之處所全部不明，不能
    以其他方法為送達者而言（法務部九十年十一月五日法九十律字第○三九七一三
    號函可資參照）。換言之，應受送達人之車籍地址，僅係作為應受送達處所之參
    考，若逕向該車籍地為送達，但應受送達人已遷離或不知去向，自應再向戶政機
    關查明應受送達人之戶籍地址以為送達，僅在應受送達人之住居所、營業所、事
    務所或其他應為送達之處所全部不明，不能以其他方法為送達時，始得依行政程
    序法第七十八條第一項第一款「應為送達之處所不明者」之規定，為公示送達。
  (五)本案「舉發違反道路交通管理事件通知單」及採證相片，係經原舉發單位以掛號
  郵務送達方式，向異議人登記之車籍地址即台中市西屯區○○○○街五十五號六
    樓之一為送達，因「遷移不明」，而遭郵務單位退回等情，有信封影本一紙附卷
    可稽，足認異議人確實未收受「舉發違反道路交通管理事件通知單」無疑。然查
    ，異議人於九十年七月二十六日即已將戶籍地址遷至基隆市○○路一八七巷三十
    二之一號四樓，並向戶政機關為登記等情，有法務部戶役政連結作業系統報表一
    紙存卷可佐，則舉發單位於逕向異議人之車籍地址為送達，但異議人已遷離致未
    收受之情況下，本可輕易向戶政機關查明異議人之戶籍地址以為送達，然卻不為
    之，竟率指異議人有「住居所、營業所、事務所或其他應為送達之處所全部不明
    ，不能以其他方法為送達」之情事，而依行政程序法第七十八條第一項第一款「
    應為送達之處所不明者」之規定，為公示送達，顯與上開行政程序法第七十八條
    所定公示送達之要件不符。本案原舉發單位以自行公告之方式將「舉發違反道路
    交通管理事件通知單」為公示送達，於法未合，原處分機關以異議人逾期未繳納
    罰鍰裁處最高罰鍰，即有未當。異議人以未收到「舉發違反道路交通管理事件通
    知單」之理由提出異議，為有理由，原處分應予撤銷。
  (六)按「交通法庭認為聲明異議有理由或聲明異議雖無理由而原處分不當或違法者，
    應以裁定將原處分經聲明異議部分撤銷，並自為裁定。但因原處分機關無管轄權
    而撤銷之者，應移送有管轄權之機關」，道路交通案件處理辦法第二十條定有明
    文。惟本院自為裁定之前提，應以原舉發單位合法送達舉發違反道路交通管理事
    件通知單，而原處分機關之裁決處分有不當或違法之情形而言。本案舉發異議人
    違規事實之舉發違反道路交通管理事件通知單，既未經合法送達於異議人，本院
    將原處分機關對異議人之處分撤銷後，該舉發違反道路交通管理事件通知單應重
    新踐行合法送達程序，始能確定異議人應受若干金額之罰鍰，故應由原處分機關
    查明後另為適當之處理，併此敘明。
四、據上論斷，應依道路交通案件處理辦法第二十條，裁定如主文。
中      華      民      國    九十二    年      九      月     三十     日
                                  臺灣基隆地方法院交通法庭
                                      法  官  王  福  康
右正本證明與原本無異。
對於本件裁定如有不服，應於收受送達後五日內，向本院提出抗告書狀，敘述抗告之
理由，抗告於臺灣高等法院。
                                      書記官  李  國  豪
中      華      民      國    九十二    年      九      月     三十     日


司法院資訊處製作；財團法人民間司法改革基金會備份。
